ACORDAO-COMPLETO-2486376

ACÓRDÃO 1342/2022 ATA 8/2022 - SEGUNDA CÂMARA

VISTOS, relatados e discutidos estes autos em que se apreciam embargos de declaração opostos por Ivan Rodrigues, ex-prefeito do município de São José dos Pinhais (gestão: 2009 a 2012) contra o Acórdão 8061/2021-TCU-Segunda Câmara (peça 386) , que julgou embargos de declaração contra o Acórdão 12901/2020-TCU-Segunda Câmara (peça 333) , por meio do qual esta Corte conheceu e negou provimento ao recurso de reconsideração interposto pelo mesmo recorrente contra o Acórdão 7790/2018-TCU-Segunda Câmara, de relatoria da Ministra Ana Arraes,
ACORDAM os Ministros do Tribunal de Contas da União, reunidos em Sessão da Segunda Câmara, ante as razões expostas pelo Relator, em:
9.1. conhecer, com fundamento nos arts. 32, inciso II, e 34 da Lei nº 8.443/1992, dos presentes embargos de declaração para, no mérito, rejeitá-los;
9.2. encaminhar cópia desta deliberação ao embargante e aos interessados, para ciência, informando que a presente deliberação, acompanhada do Relatório e do Voto que a fundamentam, está disponível para consulta no endereço www.tcu.gov.br/acordaos, além de esclarecer que, caso requerido, o TCU poderá fornecer sem custos as correspondentes cópias, de forma impressa;
9.3. alertar ao recorrente que, no caso da oposição de novos embargos com caráter protelatório, esses serão recebidos como mera petição sem efeito suspensivo, conforme art. 287, § 6º, do RITCU, e poderá ensejar a aplicação da multa prevista no art. 1.026, § 2º, do Código de Processo Civil;
9.4. informar à Procuradoria da República no Estado do Paraná e ao Fundo Nacional de Saúde que a presente deliberação, acompanhada do Relatório e do Voto que a fundamentam, está disponível para consulta no endereço www.tcu.gov.br/acordaos, além de esclarecer que, caso requerido, o TCU poderá fornecer sem custos as correspondentes cópias, de forma impressa;
9.5. informar à Procuradoria da República no Estado do Paraná que, nos termos do parágrafo único do art. 62 da Resolução TCU 259/2014, os procuradores e membros do Ministério Público credenciados nesta Corte podem acessar os presentes autos de forma eletrônica e automática, ressalvados apenas os casos de eventuais peças classificadas como sigilosas, as quais requerem solicitação formal.

Embargos de declaração opostos por Ivan Rodrigues, ex-prefeito do município de São José dos Pinhais (gestão: 2009 a 2012) contra o Acórdão 8.061/2021-2ª Câmara, que julgou embargos de declaração contra o Acórdão 12.901/2020-2ª Câmara, por meio do qual esta Corte conheceu e negou provimento ao recurso de reconsideração interposto pelo mesmo recorrente contra o Acórdão 7.790/2018-2ª Câmara, de relatoria da Ministra Ana Arraes.

Segunda Câmara

Município de São José dos Pinhais/PR.

3. Interessado/Embargante:
3.1. Interessado: Fundo Nacional de Saúde (FNS).
3.2. Embargante: Ivan Rodrigues (CPF XXX.510.218-XX).

13.1. Ministros presentes: Bruno Dantas (Presidente), Augusto Nardes (Relator), Aroldo Cedraz e Antonio Anastasia.
13.2. Ministros-Substitutos presentes: Marcos Bemquerer Costa e André Luís de Carvalho.

AUGUSTO NARDES

Examina-se nesta oportunidade embargos de declaração opostos por Ivan Rodrigues, ex-prefeito do município de São José dos Pinhais (gestão: 2009 a 2012) contra o Acórdão 8061/2021-TCU-Segunda Câmara (peça 386) , que julgou embargos de declaração contra o Acórdão 12901/2020-TCU-Segunda Câmara (peça 333) , por meio do qual esta Corte conheceu e negou provimento ao recurso de reconsideração interposto pelo mesmo recorrente.
Referido recurso de reconsideração foi interposto contra o Acórdão 7790/2018-TCU-Segunda Câmara (peça 209) , o qual foi confirmado pelo Acórdão 10867/2018-TCU-Segunda Câmara (peça 280) , ambos de relatoria da Ministra Ana Arraes.
Esse penúltimo decisum foi prolatado no âmbito da tomada de contas especial por intermédio da qual esta Corte julgou irregulares suas contas, condenou-o ao pagamento do débito apurado em solidariedade com os demais responsáveis e aplicou-lhe a multa prevista no art. 57 da Lei 8.443/1992.
O ex-prefeito foi apenado em razão de superfaturamento decorrente de sobrepreço e de pagamentos superiores aos previstos (ausência de comprovação da prestação dos serviços) no âmbito da execução de diversos contratos para os quais foram repassados recursos do Fundo Nacional de Saúde (FNS) , durante a sua gestão à frente da prefeitura.
O responsável interpôs recurso de reconsideração contra essa deliberação inicial (Acórdão 7790/2018-TCU-Segunda Câmara) , o qual foi julgado pelo Acórdão 12901/2020-TCU-Segunda Câmara e confirmado pelo Acórdão 8061/2021-TCU-Segunda Câmara, ora embargado.
Não conformado com a rejeição dos embargos, o ex-prefeito opõe estes novos declaratórios (peça 389) , no qual alega que houve omissão na decisão que julgou o mérito daquela peça recursal (Acórdão 8061/2021-TCU-Segunda Câmara) .
O responsável argumenta que este Tribunal deixou de valorar naquele decisum a sentença absolutória prolatada pelo Juízo da 9ª Vara federal de Curitiba/PR, na Ação Penal nº 5043581-50.2018.4.04.7000/PR, que versa exatamente sobre os mesmos fatos objeto da presente Tomada de Contas Especial.
Segundo o embargante, tendo em vista que haviam sido mencionados trechos da Ação Popular 0001388-86.2012.8.16.0036 na deliberação ora embargada, pelos princípios da isonomia e simetria, esta Corte deveria ter considerado, ao prolatar aquele acórdão, a sentença absolutória acima mencionada.
Para o recorrente, esta Corte indeferiu, "de forma lacônica" aqueles embargos, negando-se a enfrentar as omissões apontadas, limitando-se a ressalvar a independência das instâncias.
Ainda de acordo com o procurador do responsável, o acórdão recorrido "negou provimento ao acórdão em três linhas e gastou o resto do voto para tratar de uma curiosidade".
O recorrente requer que sejam considerados neste processo os fundamentos lançados naquela sentença, de maneira a modificar o Acórdão 12901/2020-TCU-Segunda Câmara e, consequentemente, a deliberação inicial deste processo (Acórdão 7790/2018-TCU-Segunda Câmara) .
	É o relatório.

Inácio Bento de Loyola Alencastro (OAB/DF 15.083), Getúlio Humberto Barbosa de Sá (OAB/DF 12.244), Lucy Marangon Barbosa (OAB/DF 35.328) e outros, representando Ivan Rodrigues (peças 177, 257/8 e 269).

Não atuou.

TOMADA DE CONTAS ESPECIAL. REPASSES DO FUNDO NACIONAL DE SAÚDE (FNS). IRREGULARIDADES NA APLICAÇÃO DESSES RECURSOS. CONTAS IRREGULARES. DÉBITO. MULTA. EMBARGOS DE DECLARAÇÃO. NÃO PROVIMENTO. RECURSO DE RECONSIDERAÇÃO. CONHECIMENTO. RAZÕES RECURSAIS INSUFICIENTES PARA ALTERAR O JUÍZO. NEGATIVA DE PROVIMENTO. EMBARGOS DE DECLARAÇÃO. CONHECIMENTO. REJEIÇÃO. NOVOS EMBARGOS DE DECLARAÇÃO. INEXISTÊNCIA DE OBSCURIDADE, OMISSÃO OU CONTRADIÇÃO. REJEIÇÃO.

TOMADA DE CONTAS ESPECIAL (TCE)

não atuou.

Examina-se nesta oportunidade embargos de declaração opostos por Ivan Rodrigues, ex-prefeito do município de São José dos Pinhais (gestão: 2009 a 2012) contra o Acórdão 8061/2021-TCU-Segunda Câmara (peça 386) , que julgou embargos de declaração contra o Acórdão 12901/2020-TCU-Segunda Câmara (peça 333) , por meio do qual esta Corte conheceu e negou provimento ao recurso de reconsideração interposto pelo mesmo recorrente.
Referido recurso de reconsideração foi interposto contra o Acórdão 7790/2018-TCU-Segunda Câmara (peça 209) , o qual foi confirmado pelo Acórdão 10867/2018-TCU-Segunda Câmara (peça 280) , ambos de relatoria da Ministra Ana Arraes.
Esse penúltimo decisum foi prolatado no âmbito da tomada de contas especial por intermédio da qual esta Corte julgou irregulares suas contas, condenou-o ao pagamento do débito apurado em solidariedade com os demais responsáveis e aplicou-lhe a multa prevista no art. 57 da Lei 8.443/1992.
O ex-prefeito foi apenado em razão de superfaturamento decorrente de sobrepreço e de pagamentos superiores aos previstos (ausência de comprovação da prestação dos serviços) no âmbito da execução de diversos contratos para os quais foram repassados recursos do Fundo Nacional de Saúde (FNS) , durante a sua gestão à frente da prefeitura.
Trago, por pertinente, a situação fática identificada pela Secretaria do TCU no Estado do Paraná (SEC/PR) em fiscalização realizada no município durante a gestão do ora recorrente. 
A equipe identificou que o município havia firmado, no período de 2009 a 2012, dezesseis contratos sem licitação, na área da saúde, com a empresa B. M. J. Service Ltda., tendo pago o montante de R$ 80.991.386,83 (todas as fontes) para essa empresa, bem assim outros nove contratos com a Cooperativa Paranaense de Medicina, com o pagamento do valor de R$ 50.179.390,03 (todas as fontes) . Ressalte-se que no âmbito destes autos somente uma parte desses contratos está sob análise, os quais se referem a contratos em que foram identificadas irregularidades na aplicação dos recursos federais repassados pelo Fundo Nacional da Saúde.
Feito breve resumo do processo, passo a decidir.
Preliminarmente, esclareço que os presentes embargos de declaração devem ser conhecidos, visto estarem presentes os requisitos para sua admissibilidade, em conformidade com os arts. 32, inciso II, e 34 da Lei nº 8.443/1992.
No mérito, os declaratórios devem ser rejeitados, visto que os argumentos trazidos pelo recorrente não confirmam a suposta omissão.
Isso porque verifico que a peça recursal acostada pelo embargante à peça 389 é praticamente idêntica aos embargos de declaração acostados aos autos à peça 342 e contém os mesmos argumentos trazidos anteriormente. 
Aqueles embargos foram por mim analisados, conforme Relatório e Voto, respectivamente às peças 387 e 388, posicionamento este confirmado pelos integrantes da Segunda Câmara deste Tribunal, no âmbito do Acórdão 8061/2021-TCU-Segunda Câmara (peça 386) , ora embargado.
No presente recurso, verifico que o embargante busca novamente a rediscussão do mérito do processo, entretanto, a jurisprudência deste Tribunal é pacífica no sentido de que "Embargos declaratórios não se prestam para a rediscussão do mérito nem para reavaliação dos fundamentos que conduziram à prolação do acórdão recorrido" (Acórdão 131/2015-TCU-Primeira Câmara, de relatoria do Ministro Bruno Dantas, constante da "Jurisprudência Selecionada") .
Quanto à suposta omissão desta Corte em considerar os aspectos da ação judicial neste processo, vejo que tal argumento foi devidamente rebatido nos seguintes votos anteriores nestes autos, conforme expresso abaixo:
	Voto condutor do Acórdão 7790/2018-TCU-Segunda Câmara, de relatoria da Ministra Ana Arraes (peça 210) 
"24. A Secex/PR mostrou que não cabe suspender o andamento deste processo para aguardar o deslinde das ações judiciais, deferir perícias ou depoimentos pessoais, efetuar diligências para obter provas sobre a prestação dos serviços ou aguardar a juntada pelas partes de outros documentos probatórios. Como se sabe, vigora no ordenamento jurídico brasileiro o princípio da independência das instâncias, e o ônus da prova sobre a regular aplicação dos recursos públicos compete ao gestor (art. 70, parágrafo único, da Constituição de 1988 e art. 93 do Decreto-lei 200/1967) , a qual deve ser apresentada de forma documental no processo de controle externo (art. 162 do Regimento Interno) ".
Voto condutor do Acórdão 10867/2018-TCU-Segunda Câmara, de relatoria da Ministra Ana Arraes (peça 281) 
"15. Relativamente à contradição mencionada no item 3, alínea "a", deste voto, não há igualmente a ocorrência de vício que enseje o provimento dos embargos. 
16. É certo que, em vista do princípio da independência das instâncias, este Tribunal não é obrigado a sobrestar o andamento de seus processos para aguardar o deslinde de ações judiciais nem se vincula aos entendimentos constantes de deliberações judiciais, salvo, via de regra, nos casos de sentença absolutória no juízo criminal fundada no reconhecimento da inexistência material do fato ou da prática do ato em estado de necessidade, em legítima defesa, em estrito cumprimento de dever legal ou no exercício regular de direito (Código de Processo Penal, artigos 65 a 67 e 386, incisos I e IV) , que têm o condão de impedir a responsabilização civil e administrativa do agente pelo TCU.
17. Isso, todavia, não impede que esta Corte de Contas, na busca da verdade material, que orienta o processo administrativo, mencione o teor de pronunciamentos judiciais sobre causas com objeto semelhante para fundamentar suas decisões em processos de controle externo, notadamente em casos como o presente, no qual apurações efetuadas pelo Ministério Público Estadual do Paraná que originaram o ajuizamento da Ação 0002679-19.2015.8.16.0039 foram consideradas nos trabalhos da fiscalização do TCU.
18. No que diz respeito à sentença proferida na Ação Popular 0001388-86.2012.8.16.0039, embora não tenha ela transitada em julgado, trechos da peça foram transcritos no voto que proferi por bem ilustrar o cenário delineado na fiscalização deste Tribunal (cujas evidências das irregularidades foram submetidas ao contraditório por meio das citações realizadas) , que me impediu de acompanhar o último pronunciamento da unidade técnica favorável ao acatamento de defesas relativas aos indícios de irregularidades nas dispensas de licitação. Aquela sentença certamente não foi 'a premissa' que adotei para fundamentar o meu voto, razão pela qual não se reconhece a existência de 'erro de fato'." 
Voto condutor do Acórdão 8061/2021-TCU-Segunda Câmara (ora embargado) , de minha relatoria (peça 387) 
"2. Conforme afirmado na peça recursal do embargante, um dos princípios que rege a atuação deste Tribunal é o da Independência das Instâncias. A jurisprudência a respeito desse tema é vasta, de maneira que trago a seguir alguns acórdãos relacionados com o assunto, constantes da 'Jurisprudência Selecionada' desta Corte:
A absolvição na esfera penal motivada pela falta ou insuficiência de provas não impede a responsabilização do gestor no âmbito do TCU, pois a sentença absolutória somente tem repercussão na instância administrativa quando declara a inexistência do fato ou que o responsável não concorreu para a infração penal. (Acórdão 2850/2019-TCU-Primeira Câmara, de relatoria do Ministro Vital do Rêgo) (...) "
Quanto ao argumento do responsável de que o julgamento dos embargos ora embargados se debruçou muito mais em uma "curiosidade", destaco que trouxe tais aspectos ao voto ora rebatido com o intuito de reforçar para meus pares as irregularidades identificadas nestes autos por este Tribunal pelas quais os responsáveis foram apenados, em conformidade com o princípio da verdade material. 
Observo, ainda, que o embargante, mais do que exercer suas faculdades processuais sob a égide dos princípios do contraditório e da ampla defesa, intenta, com suas tentativas recorrentes e mantendo a mesma linha de argumentação, protelar o trânsito em julgado da deliberação condenatória original. Assim, julgo importante alertar ao embargante a respeito da seguinte jurisprudência pacífica deste Tribunal, aplicável ao caso sob análise:
	"Configurado o intuito meramente protelatório dos embargos de declaração, o TCU pode declarar que a oposição de novos embargos não suspende a consumação do trânsito em julgado da deliberação original, além de aplicar a multa prevista no art. 1.026, § 2º, da Lei 13.105/2015 (Código de Processo Civil) (Acórdão 6103/2017-TCU-Segunda Câmara, de relatoria do Ministro Aroldo Cedraz, constante da 'Jurisprudência Selecionada') .
É possível a aplicação de multa em processos do TCU em razão de embargos de declaração com intuito manifestamente protelatório e, na hipótese de reiteração, a elevação do valor e a exigência de prévio recolhimento da multa para interposição de novos recursos. (art. 298 do Regimento Interno do TCU c/c art. 1.026, §§ 2º e 3º, da Lei 13.105/2015) (Acórdão 593/2017-TCU-Plenário, de relatoria do Ministro Bruno Dantas, constante da 'Jurisprudência Selecionada') ."
 Ante as razões expostas, VOTO no sentido de que o Tribunal conheça dos presentes embargos para, no mérito, rejeitá-los, na linha do Acórdão que ora submeto à deliberação deste colegiado.
TCU, Sala das Sessões, em 29 de março de 2022.
Ministro JOÃO AUGUSTO RIBEIRO NARDES
Relator